ACORDAO-COMPLETO-2528565

ACÓRDÃO 376/2022 ATA 7/2022 - PLENÁRIO

VISTOS, relatados e discutidos estes autos de representação encaminhada a esta Corte de Contas pelo Tribunal de Contas do Estado de Roraima - TCE/RO, dando conta da ocorrência de indícios de irregularidade na seleção e contratação emergencial, pela Fundação de Hematologia e Hemoterapia do Estado de Rondônia - Fhemeron, de empresa para fornecimento e entrega de kits de lanches para doadores voluntários de sangue e pacientes em tratamento hemoterápico ambulatorial.
ACORDAM os Ministros do Tribunal de Contas da União, reunidos em sessão do Plenário, ante as razões expostas pelo Relator, em:
9.1. referendar, com fundamento no artigo 276, §1º, do Regimento Interno/TCU, a medida cautelar adotada por meio do despacho exarado pelo Ministro Vital do Rêgo à peça 21 destes autos, transcrito no voto condutor deste acórdão, bem como as medidas acessórias determinadas na mencionada decisão;
9.2. encaminhar cópia desta deliberação a Superintendência Estadual de Compras e Licitações - Supel/RO e a empresa Semprebom Restaurante - ME (CNPJ 16.783.824/0001-15) .

Representação encaminhada pelo Tribunal de Contas do Estado de Roraima, dando conta da ocorrência de indícios de irregularidade na seleção e contratação emergencial, pela Fundação de Hematologia e Hemoterapia do Estado de Rondônia  Fhemeron, de empresa para fornecimento e entrega de kits de lanches para doadores voluntários de sangue e pacientes em tratamento hemoterápico ambulatorial.

Fundação de Hematologia e Hemoterapia do Estado de Rondônia - Fhemeron.

3. Interessados/Responsáveis: não há.

13.1. Ministros presentes: Ana Arraes (Presidente), Walton Alencar Rodrigues, Benjamin Zymler, Bruno Dantas, Jorge Oliveira e Antonio Anastasia.
13.2. Ministros-Substitutos convocados: Augusto Sherman Cavalcanti (Relator) e Marcos Bemquerer Costa.

ACORDAO-COMPLETO-2544053

Acórdão 2318/2022 - Plenário

AUGUSTO SHERMAN

Em apreciação, representação encaminhada a esta Corte de Contas pelo Tribunal de Contas do Estado de Roraima - TCE/RO, dando conta da ocorrência de indícios de irregularidade na seleção e contratação emergencial, pela Fundação de Hematologia e Hemoterapia do Estado de Rondônia - Fhemeron, de empresa para fornecimento e entrega de kits de lanches para doadores voluntários de sangue e pacientes em tratamento hemoterápico ambulatorial.
A empresa representante, Semprebom Restaurante ME., protocolizou denúncia junto ao TCE/RO em 5/3/2021, recebida como representação naquela Corte de Contas em 31/3/2020 (peça 3, p. 108) , em que solicitou a suspensão do Chamamento Público 175/2020, bem como dos atos administrativos que resultaram na contratação emergencial da empresa BRS Serviços de Montagem de Estruturas Eireli - BRS, em face de indícios de irregularidade na execução contratual, na medida em que o fornecimento dos kits de lanches ficou adstrito à capital do Estado, quando deveria fornecer também aos demais municípios indicados no termo de referência. 
No âmbito da Secretaria de Controle Externo de Aquisições Logísticas - Selog, foi elaborada instrução de peça 19, com cujas conclusões manifestou-se favoravelmente a dirigente da mencionada unidade técnica (peça 21) .
Transcrevo a seguir, com os ajustes de forma pertinentes, a referida instrução preliminar: 
	A. IDENTIFICAÇÃO DO PROCESSO

	TC Processo 000.964/2022-0
	Conhecimento. Adoção de medida cautelar. Oitiva. Diligência. Construção participativa das deliberações.

	UNIDADE JURISDICIONADA
Fundação de Hematologia e Hemoterapia de Rondônia - Fhemeron
	UASG
925373

	REPRESENTANTE
A. Semprebom Restaurante - ME
	CNPJ
16.783.824/0001-15
	PROCURAÇÃO
Peça 15

OBJETO DA CONTRATAÇÃO
Fornecimento de entrega de Kits Lanches para Doadores Voluntários de Sangue e Pacientes em Tratamento Hemoterápico Ambulatorial no Hemocentro, visando atender Fundação de Hematologia e Hemoterapia de Rondônia - Fhemeron, por um período aproximadamente de até 180 dias (peça 5, p. 35) .
	PROCEDIMENTO AUXILIAR DE
CONTRATAÇÃO
Não se aplica
	MODALIDADE
Pregão Eletrônico para Registro de Preços
	NÚMERO DO CERTAME
175/2020
546/2020

	MODO DE DISPUTA
	CRITÉRIO DE JULGAMENTO

	Não se aplica (dispensa de licitação) 
	Menor preço global

	VIGÊNCIA
Contrato 81/2020: 180 dias, vedada a prorrogação (peça 8, p. 22) ; Contrato
264/2021: 12 meses prorrogável até 60
meses (peça 11, p. 32) .
	VALOR CONTRATADO
CP 175/2020: R$ 430.272,00 - peça 8, p. 23 PE SRP 546/2020: R$ 1.019.705,82 - peça 18

LEGISLAÇÃO QUE REGE AS CONTRATAÇÕES
Lei 8.666/1993
FASE DO CERTAME
B. ALEGAÇÕES DO REPRESENTANTEChamamento Público 175/2020 realizado em 28/12/2020, sendo o Contrato 81/2021 assinado em 5/2/2021 com a empresa BRS Serviços de Montagens de Estruturas Eireli (CNPJ 24.584.199/0001- 00) . A vigência inicial previa o encerramento do acordo somente em 4/8/2022, no entanto, após a conclusão de PE SRP 546/2020, realizado para contratar o mesmo objeto, o Contrato 81/2021 foi encerrado em 24/4/2021 (peça 8, p. 63) .
O representante alega, em suma, que (peça 1) :
1.1. participou do Chamamento Público 175/2020, cujo objeto foi a contratação de empresa especializada para fornecimento de entrega de kits lanches para doadores de sangue e pacientes em
Tratamento Hemoterápico Ambulatorial no Hemocentro, visando atender a Fhemeron, por um período de até 180 dias, em caráter emergencial;
1.2. no trâmite do chamamento público, a denunciante [representante] participou juntamente com outra empresa licitante, BRS Serviços de Montagens de Estruturas Eireli, tendo ambas apresentado suas propostas no dia 29/12/2020;
1.3. tendo observado que a empresa BRS não atendia alguns requisitos exigidos no edital do chamamento, a denunciante protocolou recurso no dia 9/1/2021, encaminhado para o e-mail cplms2011@gmail.com, Comissão de Licitação Beta Supel, que foi respondido no dia 11 de janeiro de 2021 informando sobre o acolhimento do recurso e que encaminhou os documentos para Fhemeron analisar;
1.4. até a presente data [5/3/2021] a denunciante não recebeu qualquer resposta quanto ao recurso protocolado;
1.5. no dia 11/2/2021 a nutricionista da Fhemeron foi ao restaurante da denunciante para falar sobre alguma irregularidade no fornecimento dos kits lanches, pois não estavam em conformidade com as regras estabelecidas;
1.6. ficou "sem entender nada", pois não havia sido comunicada sobre nenhum fornecimento e nem mesmo tinha resposta do recurso protocolado e muito menos o porquê de o nome de sua empresa estar vinculada a outro fornecedor;
1.7. em consulta ao Diário Oficial do Estado de Rondônia foi surpreendida com a Publicação de Homologação do Chamamento Público 175/2020 no dia 29/1/2021, que resultou na contratação da empresa BRS;
1.8. o denunciado [Fhemeron], na pessoa do Sr. Onofre, procurou a denunciante dia 27/2/2021 (sábado) , por volta de 15h em seu restaurante para falar sobre o chamamento e informar que a empresa BRS estava fornecendo os kits lanches apenas na capital Porto Velho e que era para a denunciante assumir o fornecimento no interior do Estado;
1.9. em resposta, informou que não iria assumir esse fornecimento, pois o Chamamento Público foi para quem assumisse ter que cumprir o contrato integral, afinal o fornecimento do kit lanche não foi dividido por lote para cada cidade atendida;
Diante do exposto, requereu as seguintes providências (peça 1, p. 12) :
1.10. suspender o Chamamento Público 175/2020, bem como todo ato administrativo que homologou a contratação emergencial da empresa inabilitada BRS Serviços de Montagens de Estruturas Eireli, sem a devida finalização do processo de compra e haja vista que ocorreu a quebra do contrato, pois ela estaria fornecendo a alimentação apenas na capital do Estado, quando deveria fornecer também nos municípios indicados no termo de referência.
C. EXAME DE ADMISSIBILIDADE
LEGITIMIDADE DO AUTOR
	O representante possui legitimidade para representar ao Tribunal?
 (Fundamento em lei específica: art. 113, § 1º, da Lei 8.666/1993; Fundamento no Regimento Interno/TCU: art. 237, inciso VII e parágrafo único) 
	Sim

REDAÇÃO EM LINGUAGEM COMPREENSÍVEL
Para verificar as assinaturas, acesse www.tcu.gov.br/autenticidade, informando o código 70249538.
	A representação está redigida em linguagem clara e objetiva, contém nome legível, qualificação e endereço do representante?
 (Fundamento: art. 235 do Regimento Interno/TCU) 
	Sim

INDÍCIO CONCERNENTE À IRREGULARIDADE OU ILEGALIDADE
	A representação encontra-se acompanhada do indício concernente à irregularidade ou ilegalidade apontada pelo autor?
 (Fundamento: art. 235 do Regimento Interno/TCU) 
	Sim

COMPETÊNCIA DO TCU
	A representação trata de matéria de competência do TCU? (Fundamento: art. 235 do Regimento Interno/TCU) 
	Sim

INTERESSE PÚBLICO
	Os argumentos do autor indicam a possibilidade de existência de interesse público, caso restem comprovadas as supostas irregularidades apontadas na peça inicial.
 (Fundamento: art. 103, § 1º, da Resolução - TCU 259/2014) 
	Sim

Análise quanto ao interesse público: Confirmadas as alegações do representante, restará configurada restrição indevida à competição.
CONCLUSÃO QUANTO AO EXAME DE ADMISSIBILIDADE
Presentes todos os requisitos de admissibilidade constantes no art. 113, § 1º, da Lei 8.666/1993, c/c o art. 237, inciso VII e parágrafo único, do Regimento Interno/TCU, e no art. 103,
§ 1º, da Resolução - TCU 259/2014, a representação deve ser conhecida.
D. MEDIDA CAUTELAR - AVALIAÇÃO DOS PRESSUPOSTOS
PERIGO DA DEMORA
	Há decisão judicial ou administrativa, sem especificação de prazo, para suspender o andamento do processo licitatório ou a contratação?
	Sim

	No	caso	de
	O contrato
	decorrente
	do
	certame
	já
	foi
	Sim

	contratações	não
	assinado?
						
	decorrentes	de
							
	Registro de Preços:
							
Análise:
Apesar de o Contrato Emergencial 81/2021, oriundo do Chamamento Público 175/2020, já ter sido encerrado, a ARP 83/2021, decorrente do PE SRP 546/2020, realizado para substituir o citado contrato, está em vigor e com possibilidade de adesões.
Conforme será detalhado abaixo, tal pregão teve a participação de apenas uma empresa, a ora representante, e a principal causa dessa ausência de competitividade foi o não parcelamento do objeto, irregularidade essa que já tinha ocorrido no chamamento público que originou o Contrato 81/2021.
Assim, resta configurado o perigo da demora para novas adesões à ARP 83/2021.
PERIGO DA DEMORA REVERSO
	O serviço/bem é essencial ao funcionamento das atividades da Unidade Jurisdicionada?
	Sim

	A Unidade Jurisdicionada está coberta contratualmente pelo serviço com razoável vigência (há a possibilidade de voltar a fase ou refazer o certame, a depender da consequência da concessão de cautelar no caso concreto) ou admite prorrogação excepcional?
	Não se aplica

	Caso haja a possibilidade de manutenção do contrato com a atual prestadora dos serviços, as condições dessa contratação seriam melhores (menor preço e atendimento satisfatório) que o que se está em vias de contratar?
	Não se aplica

Análise:
Está caracterizado o pressuposto do perigo da demora reverso uma vez que já há novo Contrato 264/2021, decorrente do PE SRP 546/2020, em vigor para o mesmo objeto do Chamamento Público 175/2020.
Todavia, quanto à futuras adesões à ARP 83/2021 (oriunda do PE SRP 546/2020) por órgãos não participantes, o perigo da demora reverso está afastado.
PLAUSIBILIDADE JURÍDICA
	A Unidade Jurisdicionada está sujeita aos normativos supostamente infringidos?
	Sim

	Há plausibilidade nas alegações do representante ou nas verificações realizadas pela Unidade Técnica?
	Sim

	Há indício de sobrepreço ou superfaturamento?
	Não há informação

	Há grave risco de lesão ao erário, inexecução ou execução insatisfatória do objeto?
	Não há informação

Análise quanto à plausibilidade jurídica e quanto à necessidade de adoção de medida cautelar:
Incialmente cabe esclarecer que a presente representação originalmente foi protocolada junto ao Tribunal de Contas do Estado de Rondônia - TCE/RO. Em uma análise prévia para subsidiar a abertura ou não de processo de controle externo (peça 2, p. 28) , a Unidade Técnica do TCE/RO constatou indícios de irregularidades relativos à:
1.11. Não divisão do objeto em lotes, de acordo com a localização onde os kits lanches seriam entregues, o que pode ter ocasionado o fracasso do Chamamento Público (CP) 173/2020, realizado anteriormente para o mesmo objeto e que resultou deserto;
1.12. Ausência de resposta, por parte da Fhemereon, quanto ao mérito do recurso interposto pela Semprebom contra a habilitação da BRS no Chamamento Público 175/2020;
1.13. Incompatibilidade entre o objeto contratado e as atividades econômicas desenvolvidas pela BRS, associada à existência de notificações da fiscalização contratual à BRS por falhas na execução do objeto contratado, o que indicaria possível incapacidade da empresa para atender à demanda contratada.
Com base nisso, foi então proposta, em 9/3/2021, a autuação processo de representação no âmbito daquela Corte estadual de Contas (peça 2, p. 83) , o que foi acatado pelo Conselheiro relator do caso em despacho do dia 31/3/2020 (peça 3, p. 108) .
Posteriormente, em 25/5/2021, a Semprebom requereu a desistência da sua demanda e a consequente extinção do processo sem o julgamento de mérito (peça 3, p. 119) . A partir desse pedido, o TCE/RO decidiu excluir a empresa da qualidade de interessada e continuar a apuração do feito na modalidade "acompanhamento de gestão".
Todavia, quando da instrução inicial da representação no TCE/RO, a UT daquela Corte verificou que a totalidade dos recursos aplicados na contratação era de origem federal (fonte 0209
- Transferência de recursos fundo a fundo do SUS) , o que motivou o encaminhamento do caso ao TCU por meio de despacho do relator de 15/12/2021 (peça 12, p. 3) .
Cabe registrar que a mesma fonte de recursos orçamentários (0209) foi indicada para suportar a despesa decorrente do PE SRP 546/2020, conforme item 23.1 do edital (peça 16, p. 24) , o que atrai a competência do TCU também em relação a esse pregão.
Feitas essas considerações preliminares, passa-se a análise do caso, com base nos indícios de irregularidades identificados pelo TCE/RO na instrução preliminar.
Não parcelamento do objeto
Quanto à não divisão do objeto em lotes por localização dos postos de coleta, de fato tal medida contribuiu para a restrição da competição, visto que apenas duas empresas se apresentaram para participar do processo de seleção do Chamamento Público 175/2020, mesmo após o primeiro chamamento público (173/2020) resultar deserto, o que já indicava uma falta de interesse do mercado no objeto com esse formato de contratação.
O objeto do CP 175/2020, que foi o mesmo do 173/2020 que restou deserto, foi assim detalhado (peça 1, p. 20) :
Já o item 4.2 do termo de referência informa os locais de entrega dos itens contratados (peça 4, p. 41) , a partir dos quais é possível verificar que as respectivas cidades atendidas estão afastadas em pelo menos 202 km de Porto Velho-RO, sede da empresa contratada:
Cidade de prestação dos serviços	Distância até Porto Velho-RO
Porto Velho	-
Ariquemes	202 km
Ji-Paraná	372 km
Cacoal	480 km
Vilhena	707 km
Rolim de Moura	482 Km
Tabela 1 - Distância entre cidades
Tal situação, conforme já citado pela Unidade Técnica do TCE/RO, pode ter sido uma das causas de o chamamento anterior (173/2020) ter sido deserto, visto que a empresa contratada deveria atender a todos os munícipios onde os itens deveriam ser entregues. Considerando ainda que se trata de itens perecíveis e a cláusula décima do Contrato 81/2021 vedava a subcontratação, é razoável supor que a empresa contratada, para conseguir entregar os kits lanches, deveria ter operação em todas as cidades citadas na tabela 2 acima.
Apesar disso, o Chamamento Público seguinte (175/2020) manteve tal especificação no novo termo de referência e se apresentaram apenas duas empresas interessadas: BRS Serviços, que ofertou o melhor preço, e Semprebom Restaurante.
Tal condição, associada à contratação de empresa sem capacidade para executar o objeto, situação que será analisada a seguir, contribuiu para falhas na execução do objeto pela empresa BRS (declarada vencedora do Chamamento Público 175/2020 e tendo firmado o Contrato 81/2021 com o órgão) , conforme notificações da fiscalização à contratada (peça 8, p. 35-36) :
1ª Notificação (4/3/2021) 
Cabe ressaltar que o contrato (0015986991) e a ordem de serviço (0016090046) foram feitos e assinados no dia 08/02/2021, porém somente o hemocentro coordenador teve início no 10/02/2021 e o hemocentro das Regionais até o presente momento não iniciou.
2ª Notificação (9/3/20) 
Considerando que a empresa, não acatou o que foi relatado na Primeira Notificação, estamos solicitamos providências quanto a entrega de Kit lanches para as unidades do interior.
Cabe ressaltar ainda que o não cumprimento do contrato deixará as Unidades do interior desabastecida de lanche ainda essa semana, uma vez que há um contrato em vigor a HEMORREDE não poderá arcar com compras extras para custear lanches aos doadores.
Sobre isso, a jurisprudência do TCU é clara quanto à necessidade de parcelamento do objeto para melhor aproveitamento das condições de mercado, conforme disposto na Súmula 247:
É obrigatória a admissão da adjudicação por item e não por preço global, nos editais das licitações para a contratação de obras, serviços, compras e alienações, cujo objeto seja divisível, desde que não haja prejuízo para o conjunto ou complexo ou perda de economia de escala, tendo em vista o objetivo de propiciar a ampla participação de licitantes que, embora não dispondo de capacidade para a execução, fornecimento ou aquisição da totalidade do objeto, possam fazê-lo com relação a itens ou unidades autônomas, devendo as exigências de habilitação adequar-se a essa divisibilidade.
Apesar dessa irregularidade verificada no Chamamento Público 175/2020, constatou- se que o Contrato 81/2021 teve duração de apenas dois meses, sendo pago à contratada BRS Serviços o valor total de R$ 85.827,60 (peça 9, p. 26) , o que implicaria consequências menos gravosas à contratante, justificando apenas dar-lhe ciência quanto ao fato, de forma que a irregularidade não fosse repetida em futuras contratações.
Todavia, tal situação de não parcelamento se replicou no Pregão Eletrônico para Registro de Preços (PE SRP) 546/2020, realizado para contratação do mesmo objeto do CP 175/2020, conforme item 4.2 do TR (peça 16, p. 40) , ou seja, novamente foi feita a adjudicação global para atendimento de todas as cidades abrangidas pela contratação.
Nesse caso, apenas uma empresa participou do certame (peça 17, p. 3) , a Semprebom Restaurante, cujo valor total a ela adjudicado foi:
		Item
	Descrição
	Valor unitário
	Qt
	Valor

			a) Biscoito salgado/doce preparado com farinha de trigo
			
			fortificada com ferro e ácido fólico, isento de gordura trans
			
			com saborizações variadas: original, acrescido de fibras
			
			alimentares. a embalagem primária compatível a assegurar
			
			a validade do produto (contendo 06 biscoitos cuja porção
			
			totaliza entre 27 e 30 gramas) , acondicionados em
			
			embalagem com identificação - peso líquido e registro em
			
			órgão competente, rotulagem nutricional obrigatória (rno) ,
			
			data de fabricação e prazo de validade.
			
			b) 1 unidade de bolo 80 gramas (o sabor poderá ser de
			
			chocolate, trigo ou mesclado) ou um Sanduiche (contendo
			
			queijo e presunto) .   Individualmente   em   embalagem
			
		1
	primária transparente e devidamente lacrada podendo
haver modificações, desde que seja para melhor, na
	R$ 12,57
	53.120
	R$ 667.718,40

			embalagem deverá conter data de fabricação e data de
			
			validade.
			
			c) Fruta, podendo ser banana, maçã, tangerina (entre 80g
			
			a 100g) .
			
			d) Suco natural, sabores variados, adoçado, pronto para
			
			beber, embalagem apropriada, com 300 ml, contendo
			
			dados de identificação do produto;
			
			e) 1 copo de 200 ml de Caldo de legumes com carne, ou
			
			Mingau de aveia (copo de 200 ml) , ou mingau Canjica
			
			 (copo de 200 ml) podendo haver modificações, desde que
			
			seja para melhor, o critério de escolha ficará a cargo do
			
			cardápio da unidade.
			
		2
	Kit de café e leite. Deverá conter; 1 (uma) garrafa de café de 2 litros. 1 (uma) garrafa de leite de 2 litros.
	R$ 19,29
	4.838
	R$ 93.325,02

		3
	Prestação de serviços de mão de obra para entrega dos kits lanches aos doadores nas coletas internas e externas, com
	R$ 2.500,00
	8
	R$ 240.000,00

			jornada de trabalho de 44 horas semanais.
			
		4
	Água mineral natural sem gás; acondicionada em copo de polietileno, lacrado c/tampa aluminizada; contendo 200 ml, com validade minima de 5 meses a contar da data de entrega.
	R$ 0,54
	34.560
	R$ 18.662,40

Tabela 2 - Valor adjudicado no PE SRP 546/2020
Total	R$ 1.019.705,82
Da tabela cima, observa-se que apenas o item 1 do PE é idêntico ao item 1 dos chamamentos 173/2020 e 175/2020. Os demais itens 2 a 4 do PE não estavam sequer presentes nos editais anteriores.
Numa análise preliminar dos valores contratados no pregão para esse item 1, é possível verificar que os preços obtidos no PE (R$ 12,57) foram inferiores aos do Chamamento Público 175/2020, no qual a proposta da empresa BRS apresentou valor unitário de R$ 16,20 para o mesmo item (peça 6, p. 21) .
Todavia, quando se considera na composição do valor do kit lanche, o custo do item 3, que trata da mão de obra utilizada para entregar os kits (R$ 4,53 por kit - R$ 240.000,00/53.120) , o valor unitário do kit lanche obtido no PE alcança R$ 17,10, ou seja, superior ao valor contratado pelo CP 175/2020.
Inclusive, sobre esse item 3 do PE SRP 546/2020, não foi encontrada no TR qualquer justificativa técnica para sua inclusão em separado do custo do item 1, divergindo da modelagem utilizada nos chamamentos públicos anteriores, assim como para o quantitativo e valor unitário definido no edital: oito postos de trabalho de 44 horas semanais um custo de R$ 2.500,00, considerando ainda que a quantidade de cidades atendidas são apenas cinco.
Além disso, a ARP 83/2021, decorrente do PE acima, previu a possibilidade de adesões por órgãos não participantes, conforme disposto no item 3.3.2 do edital (peça 16, p. 39) , o que acarreta a propagação dos riscos decorrentes das irregularidades aqui identificadas a outros órgãos públicos porventura aderentes ao registro de preços em análise.
Considerando que a ARP ainda está válida até 26/3/2022, será proposta a adoção de medida cautelar para que a Superintendência Estadual de Compras e Licitações - Supel, unidade administrativa responsável pela condução do PE SRP 546/2020 e pela assinatura da citada ata, não aprove qualquer pedido adicional de adesões ao registro de preços até que o TCU delibere a respeito do mérito da questão.
Também será proposta oitiva para que a Supel/RO se manifeste sobre o não parcelamento do objeto do PE SRP 546/2021, considerando a participação de apenas uma empresa no certame e que tal situação já havia contribuído para o fracasso do CP 173/2020 e para baixa participação de interessados no CP 175/2020, inclusive com reflexos na qualidade da execução do contrato anterior para o mesmo objeto.
Ademais, a fim de obter mais informações sobre o PE SRP 546/2020, de forma a decidir sobre o mérito da questão, será proposta diligência à Supel/RO para que envie os seguintes documentos/esclarecimentos:
Pesquisa de mercado que subsidiou a estimativa de preços do certame;
Estudo técnico que fundamentou a elaboração do termo de referência da contratação;
Justificativa para definição do item 3 (8 postos de trabalho de 44 horas semanais) como custo separado da composição do preço do item 1, assim como a memória de cálculo dos quantitativos contratados para esse item;
Parecer jurídico que aprovou o edital da contratação;
Órgãos e entidades que já aderiram à ARP 83/2021, com respectivos itens e quantidades requeridas para cada adesão autorizada.
Tendo em vista o disposto na Resolução TCU 315/2020, será proposta também a construção participativa das deliberações, a fim de que a Supel/RO se manifeste, caso queira, sobre possível determinação do TCU para que o Contrato 264/2021 (peça 11, p. 24) , celebrado com a empresa Semprobom Restaurante e vigente 15/4/2022, não seja prorrogado, bem como não sejam permitidas novas adesões à ARP 83/2021.
Ausência de resposta quanto ao mérito do recurso interposto no CP 175/2020
Sobre essa questão, de fato não foi localizada nos autos qualquer manifestação da Fhemeron quanto ao mérito do recurso interposto pela Semprebom contra a habilitação da BRS no Chamamento Público 175/2020.
Tal situação afronta o disposto no art. 38, inciso VIII, da Lei 8.666/1993, cuja redação obriga que todo processo administrativo de contratação deve ser instruído com os recursos apresentados e as respectivas manifestações e decisões do órgão contratante.
Nos autos de processo administrativo é possível identificar que o recurso foi interposto em 7/1/2021 (peça 2, p. 10) . Em despacho de 11/1/2021, endereçado à Fhemeron-Nucomp, a Supel/RO assim se manifestou sobre a questão (peça 2, p. 14) :
Informamos que recebemos da empresa A. SEMPREBOM RESTAURANTE (0015602380) através do e-mail da equipe de chamamento público, arguições, alusivo ao Chamamento Público 175/2020 processo administrativo nº 0052.490850/2020-34 cujo OBJETO: Contratação de empresa especializada para fornecimento de entrega de Kits Lanches para Doadores Voluntários de Sangue e Pacientes em Tratamento Hemoterápico Ambulatorial no Hemocentro, visando atender Fundação de Hematologia e Hemoterapia de Rondônia - FHEMERON, por um período aproximadamente de até 180 DIAS, em caráter emergencial, atendendo aos requisitos do art. 26, parágrafo único, incisos lI e III ambos da Lei Federal nº 8.666/93.
Considerando que os trâmites na Equipe já foram concluídos, tendo em vista que as propostas de preços, bem como documentos de habilitação foram juntados ao processo eletrônico 0052.490850/2020-34 e encaminhados para exame e conformidade e aceitação pela Fundação de Hematologia de Rondônia - FHEMERON/RO para fins de exame atos relativos a contratação.
Diante do exposto, encaminhamos o Recurso para conhecimento e providências que forem necessárias por esta Secretaria.
Todavia, tal falha não impactou na condução do PE SRP 546/2020 e o contrato decorrente do CP 175/2020 vigorou por pouco mais de dois meses, de 5/2/2021 a 24/4/2021, com valor total pago à contratada de R$ R$ 85.827,60 (peça 9, p. 26) , motivo pelo qual se considera suficiente, quando da análise de mérito do presente processo, dar ciência à Fhemeron sobre essa irregularidade a fim de que ela não se repita em futuras contratações da entidade.
Incompatibilidade entre o objeto do CP 175/2020 e as atividades econômicas desenvolvidas pela BRS
Quanto a isso, pode-se verificar que, no Cadastro Nacional de Pessoa Jurídica da BRS Serviços apresentado à época da contatação, constava como sua atividade econômica principal a fabricação de móveis (peça 2, p. 17) . Além disso, dentre as atividades secundárias, nada existia relativo à preparação e distribuição de alimentos.
Sobre essa situação, a jurisprudência do TCU é no sentido de que faz necessária, para habilitação jurídica das interessadas, a compatibilidade entre o objeto demandado e as atividades econômicas desempenhadas pelas empresas, conforme explicado pelo relator Ministro Augusto Sherman no voto condutor do Acórdão 642/2014-TCU-Plenário:
O objeto social da empresa delineado no contrato social devidamente registrado comprova não apenas o exercício da atividade empresarial requerida na licitação, mas também que a empresa o faz de forma regular. E nesse ponto ressalto que a Administração deve sempre prestigiar a legalidade. Não basta que a licitante detenha a capacidade comercial de fato, faz-se necessário que ela esteja em conformidade com a lei. 
Se a empresa decidir mudar de atividade empresarial, possui o dever legal de promover a alteração de seu objeto social e do respectivo registro antes de iniciar a prática dessas novas atividades.
Ao exercer atividades em desconformidade com seu objeto social, devidamente registrado, a empresa também está agindo de forma contrária à lei, expondo a riscos todos os atores que com ela se relacionam.
Ademais, as duas notificações de falhas na execução do objeto do CP 175/2020 (peça 3, p. 35) demonstram que a empresa BRS teve na prática dificuldades para atender as demandas da contratação, ocasionando, em especial, prejuízos para as unidades do interior do estado.
Todavia, tal falha também não impactou na condução do PE SRP 546/2020 e o contrato decorrente do CP 175/2020 vigorou por pouco mais de dois meses, de 5/2/2021 a 24/4/2021, com valor total pago à contratada de R$ R$ 85.827,60 (peça 9, p. 26) , motivo pelo qual se considera suficiente, quando da análise de mérito do presente processo, dar ciência à Supel/RO sobre essa irregularidade, a fim de que ela não se repita em futuras contratações da entidade.
Conclusão
Após análise das alegações iniciais, constatou-se a presença dos seguintes indícios de irregularidades:
1.14. Não parcelamento do objeto do PE SRP 546/2020, considerando em especial as diferentes cidades onde o objeto contratado seria entregue, ocasionando a restrição indevida do universo de interessados em atender a demanda;
1.15. Ausência de resposta a recurso interposto por empresa participante do CP 175/2020, relativo à documentação de habilitação da empresa contratada;
1.16. Incompatibilidade, no âmbito do CP 175/2020, entre o objeto contratado e as atividades econômicas desempenhas pela empresa BRS Serviços, o que contribuiu para falhas na execução do objeto contratado.
Assim, está configurado o pressuposto da plausibilidade jurídica da representação.
Entretanto, verificou-se que o Contrato 81/2020, decorrente do CP 175/2020, vigorou por pouco mais de dois meses, de 5/2/2021 a 24/4/2021, sendo pago à contratada o valor total de R$ 85.827,60 (peça 9, p. 26) , o que justifica, quando da posterior instrução de mérito, dar apenas ciência das irregularidades 43.2 e 43.3 ao órgão responsável, visto que elas não impactaram a condução do PE SRP 546/2020.
Já a ARP 83/2021, decorrente do PE SRP 546/2020, está em vigor até 26/3/2022, com
  possibilidade adesões por órgãos não participantes e o Contrato 264/2021 (celebrado com a ora  
representante) , também decorrente do citado pregão, está vigor até 15/4/2021, com possibilidade de sucessivas prorrogações por até sessenta meses.
Feitas essas considerações, propõe-se adotar medida cautelar para suspender novas autorizações de adesão à ARP 83/2020, uma vez presentes os pressupostos do perigo da demora e da plausibilidade jurídica, essenciais para sua concessão, e por restar descaracterizado o perigo da demora reverso.
Será proposto ainda realizar oitiva da Supel/RO para que se manifeste sobre o não parcelamento do objeto do CP 175/2020 e do PE SRP 546/2020.
Além disso, será proposto diligenciar a Supel/RO para que encaminhe documentos e informações complementares, de forma a permitir a análise de mérito da presente instrução.
Por fim, nos termos dispostos na Resolução TCU 315/2020, será proposta a construção participativa das deliberações, a fim de que a Supel/RO se manifeste, caso queira, sobre possível determinação do TCU para não prorrogação do Contrato 264/2021, bem como para vedação a novas adesões à ARP 83/2021.
	E. IMPACTO DOS ENCAMINHAMENTOS PROPOSTOS

	Haverá impacto relevante na Unidade Jurisdicionada e/ou na sociedade, decorrente dos encaminhamentos propostos?
	Não

	F. PEDIDO DE INGRESSO AOS AUTOS, DE INFORMAÇÕES/VISTAS/CÓPIAS, E DE SUSTENTAÇÃO ORAL

	Há pedido de ingresso aos autos?
	Não

	Há pedido de informações/vistas/cópia do processo?
	Não

	Há pedido de sustentação oral?
	Não

	G. PROCESSOS CONEXOS E APENSOS

	Há	processos	conexos	noticiando	possíveis	irregularidades	na contratação ora em análise?
	Não

	Há processos apensos?
	Não

	H. PROPOSTA DE ENCAMINHAMENTO

Em virtude do exposto, propõe-se:
1.17. conhecer da representação, satisfeitos os requisitos de admissibilidade constantes no art. 113, § 1º, da Lei 8.666/1993, c/c o art. 237, inciso VII e parágrafo único, do Regimento Interno/TCU, e no art. 103, § 1º, da Resolução - TCU 259/2014;
1.18. adotar medida cautelar, sem oitiva prévia, com fulcro no art. 276 do Regimento Interno/TCU, tendo em vista a existência dos elementos necessários para sua adoção, a fim de que a Superintendência Estadual de Compras e Licitações - Supel/RO suspenda a autorização de novas adesões à Ata de Registro de Preços 83/2021 até que o Tribunal delibere sobre o mérito da matéria ora em apreço;
TRIBUNAL DE CONTAS DA UNIÃOSecretaria-Geral de Controle ExternoSecretaria de Controle Externo de Aquisições Logísticas11
1.19. realizar a oitiva da Superintendência Estadual de Compras e Licitações - Supel/RO, com amparo no art. 250, V, do Regimento Interno/TCU, para que, no prazo de quinze dias, se pronuncie quanto aos seguintes pontos relativos ao Chamamento Público 175/2020 e ao PE SRP 546/2020:
Para verificar as assinaturas, acesse www.tcu.gov.br/autenticidade, informando o código 70249538.
não parcelamento do objeto demandado, considerando principalmente as diferentes cidades onde os kits lanches deveriam ser entregues, distantes em pelo menos 202 km entre si, o que contribuiu para restrição à competição do chamamento público e do certame, afrontando o disposto na Súmula TCU 247;
demais informações que julgar necessárias; e
designação formal de interlocutor que conheça da matéria para dirimir eventuais dúvidas, informando nome, função/cargo, e-mail e telefone de contato.
1.20. considerando a possibilidade de construção participativa das deliberações deste Tribunal, nos termos do art. 14 da Resolução-TCU 315/2020, bem como o previsto nas Normas de Auditoria (NAT) aprovadas pela Portaria-TCU 280/2010, referente aos comentários dos gestores  (no que se aplica a representações e denúncias) :
solicitar à Superintendência Estadual de Compras e Licitações - Supel/RO, caso queira, no prazo de quinze dias:
a.1) a apresentação de possíveis ações corretivas que poderão ser tomadas pela Supel/RO para prevenir ou corrigir os indícios de irregularidades detectados ou remover seus efeitos;
a.2) na hipótese de serem consideradas insuficientes, pelo TCU, as alternativas apresentadas pela unidade jurisdicionada, a manifestação quanto aos possíveis impactos de determinação para que não sejam autorizadas novas adesões à ARP 83/2020 e para que o Contrato 264/2021 não seja prorrogado, realizando-se, se for o caso, nova licitação para o mesmo objeto sem as irregularidades aqui identificadas.
alertar a Superintendência Estadual de Compras e Licitações - Supel/RO, com relação à construção participativa de deliberações, de que:
a.3) a sua manifestação quanto às alternativas para corrigir os indícios de irregularidades verificados e quanto aos impactos das possíveis medidas a serem adotadas pelo TCU será avaliada na proposição de mérito, mas não vincula as decisões desta Corte de Contas, notadamente quando os riscos decorrentes de sua adoção e/ou da manutenção de situação irregular não se coadunarem com o interesse público que se pretende tutelar;
a.4) a ausência de manifestação no prazo estipulado não impedirá o andamento processual, podendo o TCU vir a prolatar decisão de mérito, caso haja elementos suficientes que caracterizem afronta às normas legais e/ou possibilidade de ocorrência de prejuízos à Administração; e
a.5) a ausência de manifestação não será considerada motivo de sanção.
1.21. realizar, nos termos do art. 250, V, todos do Regimento Interno/TCU, a oitiva da sociedade empresária A. Semprebom Restaurante - ME (CNPJ 16.783.824/0001-15) , para, no prazo de quinze dias, manifestar-se, caso queira, sobre os fatos constantes no subitem 50.3.a) retro;
1.22. diligenciar a Superintendência Estadual de Compras e Licitações - Supel/RO, com fundamento nos artigos 157 e 187 do Regimento Interno deste Tribunal, para que, no prazo de quinze dias, encaminhe cópia dos seguintes documentos e/ou esclarecimentos acerca do PE/SRP 546/2020:
Pesquisa de mercado que subsidiou a estimativa de preços do certame;
Estudo técnico que fundamentou a elaboração do termo de referência da contratação;
Justificativa para definição do item 3 (8 postos de trabalho de 44 horas semanais) como custo separado da composição do preço do item 1, assim como a memória de cálculo dos quantitativos contratados para esse item;
Parecer jurídico que aprovou o edital da contratação;
Órgãos e entidades que já aderiram à ARP 83/2021, com respectivos itens e quantidades requeridas para cada adesão autorizada.
demais informações que julgar necessárias; e
1.23. encaminhar cópia da presente instrução à Superintendência Estadual de Compras e Licitações - Supel/RO e à empresa A. Semprebom Restaurante ME de maneira a embasar as respostas à oitiva e à diligência.
É o Relatório.

Aline Semprebom, Ana Paula Maia Pinto (OAB/RO 10.107) e outros.

Não atuou.

REPRESENTAÇÃO. POSSÍVEIS IRREGULARIDADES NA SELEÇÃO E CONTRATAÇÃO DE EMPRESA PARA FORNECIMENTO DE KITS DE LANCHES PELA FUNDAÇÃO DE HEMATOLOGIA E HEMOTERAPIA DO ESTADO DE RONDÔNIA. RECURSOS FEDERAIS - FONTE 0209 - TRANSFERÊNCIA DE RECURSOS FUNDO A FUNDO DO SUS. CONCESSÃO DE CAUTELAR, POR DESPACHO, SUSPENDENDO NOVAS ADESÕES À ATA DE REGISTRO DE PREÇOS - ARP 83/2021. FIXAÇÃO DO PRAZO DE 15 DIAS PARA QUE A SUPEL/RO SE MANIFESTE ACERCA DA CAUTELAR CONCEDIDA. AUTORIZAÇÃO PARA QUE A SELOG REALIZE AS MEDIDAS PRELIMINARES POR ELA SUGERIDAS. OBTENÇÃO DE INFORMAÇÕES COMPLEMENTARES ACERCA DOS INDÍCIOS DE IRREGULARIDADES NOTICIADOS. REFERENDO DO PLENÁRIO. NOTIFICAÇÃO.

REPRESENTAÇÃO (REPR)

Secretaria de Controle Externo de Aquisições Logísticas (Selog).

Atuo nos presentes autos com fundamento no art. 27-A da Resolução-TCU 175/2005, tendo em vista haver sido designado, por meio da Portaria-TCU 8-Seae, de 21/2/2022, substituto do eminente Ministro Vital do Rêgo.
Trago à apreciação do Plenário, com fundamento no artigo 276, §1º, do RITCU, medida cautelar concedida pelo E. Ministro Vital do Rêgo, por meio de despacho exarado em 22/02/2022, nos seguintes termos (peça 21) : 
Em apreciação, representação encaminhada a esta Corte de Contas pelo Tribunal de Contas do Estado de Roraima - TCE/RO, dando conta da ocorrência de indícios de irregularidade na seleção e contratação emergencial, pela Fundação de Hematologia e Hemoterapia do Estado de Rondônia - Fhemeron, de empresa para fornecimento e entrega de kits de lanches para doadores voluntários de sangue e pacientes em tratamento hemoterápico ambulatorial.
A empresa representante, Semprebom Restaurante ME., protocolizou denúncia junto ao TCE/RO em 5/3/2021, recebida como representação naquela Corte de Contas em 31/3/2020 (peça 3, p. 108) , em que solicitou a suspensão do Chamamento Público 175/2020, bem como dos atos administrativos que resultaram na contratação emergencial da empresa BRS Serviços de Montagem de Estruturas Eireli - BRS, em face de indícios de irregularidade na execução contratual, na medida em que o fornecimento dos kits de lanches ficou adstrito à capital do Estado, quando deveria fornecer também aos demais municípios indicados no termo de referência. 
Para melhor compreensão da questão posta à decisão deste TCU, trago singelo resumo dos fatos relacionados à contratação de fornecimento de kits de lanches pela Fhemeron:
o Chamamento Público 175/2020, realizado em 28/12/2020, após restar deserto o Chamamento Público 173/2020 de mesmo objeto, resultou na contratação direta da empresa BRS, nos termos do art. 24, inciso IV, da Lei 8.666/1993, mediante Contrato Emergencial 81/2020 (peça 8, p. 22 a 27) , assinado em 5/2/2021, com previsão inicial de vigência de até 180 dias, mas encerrado antecipadamente em 24/4/2021;
o Contrato Emergencial 81/2020 tinha por objeto a entrega de kits de lanches no município de Porto Velho e em mais cinco municípios do Estado de Rondônia situados a uma distância da capital variando de 202 km, município de Ariquemes, a 707 km, município de Vilhena;
 o encerramento antecipado do contrato acima mencionado deu-se em razão do descumprimento contratual por parte da empresa BRS que, mesmo notificada pela Fhemeron, deixou de promover a entrega de kits de lanches nos demais municípios previstos contratualmente;
na sequência, foi realizado o Pregão Eletrônico com Sistema de Registro de Preço - PE SRP 546/2020, com o objeto similar do Chamamento Público 175/2020, que culminou com a aprovação da Ata de Registro de Preços - ARP 83/2021, válida até 26/3/2022, e com a seleção da única empresa que participou do processo seletivo, a ora representante Semprebom Restaurante ME.
No âmbito do TCE/RO, após análise da área técnica, foram constatados os seguintes indícios de irregularidade:
restrição indevida de competitividade, em razão da não divisão do objeto do fornecimento em lotes, organizados por município/localidade;
não apresentação de resposta pela Fhemeron a recurso apresentado pela Semprebom contra a habilitação da BRS no Chamamento Público 175/2020;
incapacidade da empresa BRS em adimplir suas obrigações contratuais, seja por possuir objeto social diferente daquele do ajuste contratado, seja por não ter entregue os kits de lanches nas demais cidades previstas contratualmente.
Após verificar que a totalidade dos recursos utilizados nas contratações em comento eram federais (fonte 0209 - Transferência de recursos fundo a fundo do SUS) , o TCE/RO, mediante Despacho do Relator de 15/12/2021 (peça 12, p. 11) , encaminhou os autos a este TCU.
Em instrução de peças 19 e 20, a Secretaria de Controle Externo de Aquisições Logísticas - Selog, em uníssono, propõe o conhecimento da presente representação, a adoção de cautelar, sem a oitiva prévia, a fim de suspender novas adesões à ARP 83/2021 até deliberação do TCU, além da realização de medidas preliminares com vistas a obter informações que permitam a formação de juízo quanto aos indícios de irregularidades noticiados nos autos.
Feito esse necessário resumo, passo a decidir.
A presente representação deve ser conhecida em razão de que restaram observados os requisitos admissionais tratados nos arts. 113, § 1º, da Lei 8.666/1993, c/c o 237, inciso VII e parágrafo único, do RITCU, e o 103, § 1º, da Resolução TCU 259/2014.
Relativamente ao objeto desta representação, manifesto minha concordância com as medidas alvitradas pela Selog em sua instrução à peça 19.
Entendo presentes os requisitos autorizativos para a concessão da cautelar sugerida pela Selog para suspender novas adesões à ARP 83/2021. Senão, vejamos.
O provimento cautelar no âmbito do TCU requer a presença da fumaça do bom direito, caracterizada pela probabilidade da verossimilhança do direito alegado, e do perigo da demora, traduzido pelo risco de ineficácia da decisão de mérito, nos termos do art. 276 do RITCU.
Em licitações, mais precisamente, a jurisprudência desta Corte de Contas é no sentido de que a fumaça do bom direito está relacionada à probabilidade de que os atos praticados pela administração tenham violado as regras do edital ou a legislação que disciplina a matéria. Já o perigo da demora cinge-se ao risco de que, mantida a decisão administrativa, ocorra manifesto prejuízo ao interesse público. A esse respeito, cito o Acórdão 909/2011-TCU-Plenário.
In casu, sobre o PE SRP 546/2020, do qual decorreu a aprovação da ARP 83/2021, pairam indícios de ocorrência de irregularidade a comprometer a competitividade do certame, porquanto o seu objeto, elaboração e entrega de kits de lanches, não foi adjudicado por município a ser atendido, a exigir que os licitantes mantivessem operações em todas as localidades mencionadas no termo de referência, dada a impossibilidade de subcontratação.
Conduzido o pregão eletrônico nesses termos, apenas uma empresa mostrou-se interessada, de sorte que a ata de registro de preço dele decorrente e assim aprovada, além de poder não refletir a opção mais vantajosa para a administração em prejuízo ao interesse público - a caracterizar o perigo da demora -, mostra-se, prima facie, contrária ao princípio da competitividade e à legislação de regência - a configurar a fumaça do bom direito.
Ainda com relação à análise da possibilidade de concessão da cautelar sugerida pela Selog, observo que inexiste o perigo da demora reverso, na medida em que eventual proibição de novas adesões à ARP 83/2021 por órgãos não participantes não deverá comprometer o atendimento da população.
Pelas razões expostas, concedo a medida cautelar prevista no art. 276 do RITCU para determinar à Superintendência Estadual de Compras e Licitações - Supel/RO que suspenda a autorização de novas       adesões à Ata de Registro de Preços 83/2021 até que o Tribunal delibere sobre o mérito da matéria  ora em apreço, e fixo o prazo de quinze dias para que a Supel/RO se pronuncie acerca da cautelar concedida.
Em adição, autorizo a realização das medidas preliminares na forma sugerida pela Selog na instrução de peça 19, com vistas a trazer aos autos informações complementares acerca dos indícios das irregularidades noticiadas na presente representação.
À Seproc para as providências a seu cargo.  
Ante o exposto, submeto à apreciação do Plenário proposta de referendo da medida cautelar exarada monocraticamente, nos termos do artigo 276, §1º, do Regimento Interno/TCU.
TCU, Sala das Sessões, em 23 de fevereiro de 2022.
AUGUSTO SHERMAN CAVALCANTI
Relator